【裁判字號】    89,上,1226
【裁判日期】    900904
【裁判案由】    所有權移轉登記
【裁判全文】
臺灣高等法院民事判決  八十九年度上字第一二二六號
      上  訴  人    乙○○
      被上  訴人    甲○○
右當事人間所有權移轉登記事件，上訴人對於中華民國八十九年九月二十七日臺灣桃
園地方法院八十八年度訴字第五○三號第一審判決提起上訴，本院判決如左：
    主      文
上訴駁回。
第二審訴訟費用由上訴人負擔。
    事      實
甲、上訴人方面：
一、聲明：
（一）原判決廢棄。
（二）駁回被上訴人在第一審之訴。
二、陳述：除引用原判決記載外，補稱：兩造於簽訂本件協議書（以下稱系爭協議書
    ）前已有約定草約，並於正式簽約日即民國八十七年六月二十八日上午十一時至
    現場指界明確，嗣兩造即用餐喝酒，同日下午約一、二時，被上訴人趁伊酒後意
    識不清之際，將協議書更改，佯稱與草約相同，使伊陷於錯誤而簽名於系爭協議
    書上，事後伊發現與草約不同，已向被上訴人表示撤銷系爭協議書。
三、證據：除援用原審所提證據外，補提草約一份為證，並聲請訊問證人鍾榮信。
乙、被上訴人方面：
一、聲明：駁回上訴
二、陳述：除引用原判決記載外，補稱：
（一）否認上訴人所述兩造間於訂立系爭協議書前有草約存在之事實。
（二）伊並未詐欺上訴人，上訴人之意思表示亦無錯誤可言，且上訴人從未向伊為撤
      銷系爭協議書之意思表示，是上訴人於八十九年十月十八日上訴理由狀始行主
      張撤銷系爭協議書之意思表示，顯然已逾除斥期間。
（三）又系爭協議書屬有償契約，依民法第三百九十八條規定，當事人雙方約定互相
      移轉金錢以外之財產權者，準用關於買賣之規定。上訴人以其所有依約應移轉
      予伊之農地向銀行設定抵押權貸款，尚未清償，該農地存有債務及擔保物權，
      此項瑕疵於因法院判決移轉所有權之同時，致伊受有土地無法完整行使所有權
      ，以及日後可能被拍賣之損害，上訴人積欠第一順位抵押權人新竹國際商業銀
      行股份有限公司（以下稱新竹國際商銀）之貸款本金新臺幣（下同）三百零九
      萬七千三百零五元，於法院判決時即成為伊之損害，伊自得依民法第三百四十
      七條、第三百九十八條準用同法第三百四十九條、第三百五十三條權利瑕疵擔
      保及同法第二百二十七條、第二百三十一條債務不履行之規定，請求上訴人賠
      償該貸款金額及設定擔保物權之損害。
三、證據：除援用原審所提證據外，補提臺灣桃園地方法院（以下稱桃園地院）八十
    九年度訴字第一二一二號民事判決一份為證，並聲請訊問證人盧森郎。
丙、本院依職權向桃園地院調閱該院八十九年度訴字第一二一二號民事卷宗。
    理      由
一、被上訴人主張：兩造於八十七年六月二十八日簽訂協議書，約定上訴人應將其所
    有坐落桃園縣新屋鄉○○○段大牛欄小段一一一四號土地（以下稱系爭土地），
    所有權應有部分二分之一移轉登記予伊，伊則將所有同小段一一一五、一一一六
    、一一一七號土地所有權應有部分各二分之一移轉登記予上訴人，上訴人並應於
    移轉系爭土地登記之時，將以土地為擔保向銀行之貸款清償完畢，詎上訴人遲不
    移轉土地應有部分，並拒絕清償銀行貸款等情，依兩造協議書約定及民法第三百
    五十三條、第二百二十七條、第二百三十一條規定，求為命上訴人將系爭土地應
    有部分二分之一移轉登記予伊並賠償損害三百零九萬七千三百零五元之判決（被
    上訴人超過上開金額之損害賠償業經減縮，不為請求）。
二、上訴人則以：系爭協議書係在伊喝酒後意識不清之情形下所簽，兩造前已定有草
    約，被上訴人趁伊酒後意識不清之際，將協議書更改，佯稱與草約相同，使伊陷
    於錯誤而簽名，事後伊已向被上訴人表示撤銷系爭協議書等語，資為抗辯。
三、被上訴人主張：兩造於八十七年六月二十八日簽訂協議書，內容記載上訴人應將
    其所有系爭土地所有權應有部分二分之一移轉登記予被上訴人，被上訴人則將所
    有同小段一一一五、一一一六、一一一七號土地所有權應有部分各二分之一移轉
    登記予上訴人，上訴人迄未辦理等事實，已據提出協議書附卷可稽。上訴人不否
    認協議書為其所親簽，惟以前揭情詞置辯。經查：
（一）兩造簽訂協議書之在場見證人鍾榮慶、鍾榮利、鍾雙全均於原審證稱，上訴人
      簽協議書時意識清醒等語（參見原審卷第四五、六二、六三頁）。又為兩造書
      立系爭協議書之代書盧森郎亦於本院證稱：「．．是在八十七年六月二十八日
      在上訴人家中寫的，我是接到鍾榮慶電話通知我到上訴人家，我記得是早上去
      的，當時我去的時候他們雙方還在協議，我在旁邊聽，當時協議的人中，我認
      識的就是在場的見證人，我到現場還等了一個多鐘頭他們才達成協議，我依據
      他們的協議內容記下來，寫完之後，我再唸給他們聽，他們也有看，看好之後
      才在現場簽名的。見證人及兩造都是當場簽名的。」「．．說實在的他（按：
      指上訴人）有沒有喝酒我不清楚，看起來他的意識應該是清楚的。」等語（參
      見本院卷第五○、五一頁）。足證，上訴人抗辯其因喝酒而意識不清云云，並
      不可採。雖證人亦為協議書之在場見證人鍾榮信於本院證稱：「我要代書照上
      訴人所提之草約寫，但是代書沒有照舊的草約寫，後來當天下午一點多，我們
      都喝醉了，他才拿給我們簽名。」云云。然查，代書盧森郎已否認曾見過草約
      及證人鍾榮信有要求伊依草約書寫一事，且原審證人鍾榮利、鍾雙全均證稱，
      是簽約好十幾分鐘後方吃飯再喝酒等語，參以盧森郎證稱：「我當天去到現場
      到離開差不多有一個多鐘頭，我是等他們蓋好章之後我才離開的。」等情，並
      未參與餐敘，足認協議書係在兩造及證人鍾榮利、鍾雙全、鍾榮信等餐敘前即
      已完成，證人鍾榮信之證詞即不可採。
（二）上訴人雖抗辯：兩造於訂約前已有草約約定，系爭土地（農地）及同小段一一
      一五、一一一六、一一一七號建地應每人各一半，被上訴人趁伊意識不清，佯
      稱協議書係依照草約約定，致伊陷於錯誤云云，固據其提出草約一份為證。但
      查，該草約內並無兩造簽認，上訴人已否認有該草約存在，被上訴人就此自應
      負舉證之責。雖證人鍾榮信證稱：「草約寫了好幾年了，是我大嫂死了之後就
      寫了，是在上訴人家中寫的，也是我的姪子鍾立旺寫的。比原審原證二的協議
      書要早好幾年寫的。」等語，核與上訴人自陳，草約是在八十七年五月端午節
      當天寫的一情，顯然不符。上訴人迄不能舉證證明該草約之真正，則其抗辯簽
      訂系爭協議書係被詐欺或意思表示有錯誤云云，均不可採。被上訴人自得本於
      協議書約定，請求上訴人將系爭土地應有部分二分之一移轉登記予伊。
四、次按，出賣人應擔保第三人就買賣之標的物，對於買受人不得主張任何權利；又
    買受人於契約成立時，知有權利之瑕疵者，出賣人不負擔保之責，但契約另有訂
    定者，不在此限；另出賣人不履行第三百四十八條至第三百五十一條所定之義務
    者，買受人得依關於債務不履行之規定，行使其權利，民法第三百四十九條、第
    三百五十一條、第三百五十三條分別定有明文。此等規定依同法第三百九十八條
    規定，於當事人雙方約定互相移轉金錢以外之財產權者，準用之。查系爭協議書
    第四條約定：「乙方（即上訴人）原同所一一一四地號向金融機關所貸款之金額
    在所有權移轉登記之時，乙方應清償貸款。」，而系爭土地以上訴人為借款人向
    新竹國際商銀設定本金最高限額抵押權四百十萬元，貸款三百四十萬元，迄今尚
    有三百零九萬七千三百零五元及利息未清償，經新竹商銀向連帶保證人之被上訴
    人起訴請求給付獲勝訴判決確定，為兩造所不爭，並經本院向桃園地院調閱該院
    八十九年度訴字第一二一二號民事卷宗，核閱屬實。是上訴人應移轉之系爭土地
    所有權上即存有擔保物權之權利瑕疵，此雖為被上訴人所明知，惟依兩造前開約
    定，上訴人已同意於移轉登記時除去此項瑕疵，應認其允為擔保之意，其迄不清
    償貸款以除去該抵押權，則瑕疵將於法院判決移轉所有權之同時同時存在系爭土
    地上，致使被上訴人受有土地無法完整行使所有權之損害，金額相當於清償該抵
    押權所擔保債權之金額即三百零九萬七千三百零五元及利息，是被上訴人請求上
    訴人賠償相當於該債權本金之三百零九萬七千三百零五元，洵屬有據，應予准許
    。
五、綜上，被上訴人本於系爭協議書約定、權利瑕疵擔保之法律關係，請求上訴人將
    系爭土地所有權應有部分二分之一移轉登記予伊並給付三百零九萬七千三百零五
    元，為有理由，應予准許。原審判命上訴人移轉登記，並為如上給付，於法並無
    不合。上訴意旨指摘原判決此部分為不當，聲明廢棄改判，為無理由，應予駁回
    。
六、據上論結，本件上訴為無理由。依民事訴訟法第四百四十九條第一項、第七十八
    條，判決如主文。
中      華      民      國    九十      年      九      月      四      日
                                民事第五庭
                                    審判長法  官  黃  熙  嫣
                                          法  官  黃  雅  惠
                                          法  官  詹  文  馨
右正本係照原本作成。
如不服本判決，應於收受送達後二十日內向本院提出上訴書狀，其未表明上訴理由者
，應於提出上訴後二十日內向本院補提理由書狀（均須按他造當事人之人數附繕本）
上訴時應提出委任律師或具有律師資格之人之委任狀；委任有律師資格者，另應附具
律師及格證書及釋明委任人與受任人有民事訴訟法第四百六十六條之一第一項但書或
第二項（詳附註）所定關係之釋明文書影本。
中      華      民      國    九十      年      九      月      十      日
                                          書記官  紀  昭  秀
附註：
民事訴訟法第四百六十六條之一（第一項、第二項）：
對於第二審判決上訴，上訴人應委任律師為訴訟代理人。但上訴人或其法定代理人具
有律師資格者，不在此限。
上訴人之配偶、三親等內之血親、二親等內之姻親，或上訴人為法人、中央或地方機
關時，其所屬專任人員具有律師資格並經法院認為適當者，亦得為第三審訴訟代理人
。


司法院資訊處製作；財團法人民間司法改革基金會備份。
